【裁判字號】    89,台上,1751
【裁判日期】    890803
【裁判案由】    分割共有物
【裁判全文】
最高法院民事判決                              八十九年度台上字第一七五一號
    上  訴  人  Ｃ ○ ○
                辰 ○ ○
                巳 ○ ○
                玄 ○ ○
                午 ○ ○
                乙○○○
                卯 ○ ○
                亥 ○ ○
                Ｄ ○ ○
                壬 ○ ○
                癸 ○ ○
                己 ○ ○
                丙 ○ ○
                甲 ○ ○
                Ｆ ○ ○
                Ｅ ○ ○
                Ａ ○ ○
                黃 ○ ○
                宙 ○ ○
                宇 ○ ○
                地 ○ ○
                天 ○ ○
                丑 ○ ○
                寅 ○ ○
                戊 ○ ○
                丁 ○ ○
    被 上訴 人  Ｇ ○ ○
                Ｈ ○ ○
                子 ○ ○
                申 ○ ○
                戌 ○ ○
                酉 ○ ○
                Ｂ ○ ○
                庚 ○ ○
                辛 ○ ○
                未 ○ ○
右當事人間請求分割共有物事件，上訴人對於中華民國八十七年十一月九日台灣高等
法院高雄分院第二審判決（八十五年度上字第二九三號），提起上訴，本院判決如左
：
    主  文
原判決廢棄，發回台灣高等法院高雄分院。
    理  由
查被上訴人（其中被上訴人庚○○、辛○○之被繼承人李榮厚於民國八十五年五月二
十九日死亡，被上訴人未○○之被繼承人王張蘭於八十六年七月二十二日死亡，分由
各該被上訴人於原審聲明承受訴訟）提起本件分割共有物訴訟，其訴訟標的對於各共
有人必須合一確定，故雖僅由上訴人Ｃ○○以次七人對原判決提起第三審上訴，但依
民事訴訟法第五十六條第一項第一款之規定，其上訴之效力自及於同造未提起上訴之
亥○○以次十九人，爰將之併列為上訴人，合先明。
本件原審將第一審所定之分割共有物方法予以廢棄，改依原判決附圖暨分配表所示為
原物分割，並兼按原判決附表二、五所載之金額互為補償，無非以：本件被上訴人主
張兩造共有之坐落屏東縣屏東市○○段一五六、一五七、一五七之一號建地三筆，並
無因使用目的不能分割之情形，復未以契約訂有不分割期限，兩造迄未能達成分割協
議之事實，已據其提出土地登記簿謄本及地籍圖為證，復為到場之上訴人所不爭，且
系爭三筆土地各共有人大致按其應有部分折算之面積總和而使用該三筆土地之一部，
如上訴人Ｄ○○、地○○即僅使用其中一五七及一五七之一號土地，而完全未使用一
五六號土地，上訴人亥○○則僅占用一五七號土地，具見兩造對系爭土地縱未明示成
立一共有關係，亦有默示成立一共有關係之意思，則被上訴人主張系爭毗鄰之土地三
筆應予合併分割，於法尚無不合。經斟酌系爭土地西側面臨大馬路、南側有一條巷道
、東邊無道路相通、南邊有另筆土地之既成巷道，其間兩造建物使用之現況及上訴人
丑○○以次二人與上訴人壬○○以次四人各願保持共有等有關情狀，認系爭土地以如
原判決附圖暨分配表所示之原物分割方法為宜，並以原物分割之結果，如原判決附表
二所載兩造顯有不能按其應有部分受分配之情形，且被上訴人及部分上訴人均同意按
每平方公尺新台幣（下同）一萬三千元之價計算補償（兩造於原審就該補償價格亦未
異議），自應按原判決附表二所載之兩造及金額另以金錢相互補償。又依駿陞不動產
鑑定有限公司（下稱駿陞公司）八十七年六月八日就系爭土地所為之鑑估報告書所載
，臨街土地與裡地市價價格顯有差異，茲兩造原物分配土地之位置既有不同，故應再
按如原判決附表五所載之兩造及金額相互補償價差，始稱適當等詞，為其判斷之基礎
。
按共有物如為數宗不同地號之土地，其共有人如非以成立一共有關係之意思而共有數
宗土地時，應認其共有關係分別存在於每宗土地之上，除經全體共有人同意外，法院
為分割時，尚不能任意予以合併為一共有物，視作一所有權而予分割，此乃一物一權
原則之當然解釋。查兩造共有之系爭土地雖相毗鄰，但各該共有人並未一致同意合併
分割（分見一審卷一○三、一○四、一○六、二八一、二八二頁及原審卷(一)七四、一
四三頁），且原審既認定系爭土地各共有人之每筆土地應有部分尚非完全相同（見原
判決附表四所載），上訴人Ｄ○○又一再抗辯稱：依土地登記簿謄本所載，系爭土地
自三十六年間總登記時起，即分屬不同之地號，嗣後各筆土地上亦曾分別發生買賣、
贈與而致共有人不同，又曾基於各別意思而處分各筆土地，顯難謂各共有人就系爭土
地有成立單一共有關係之明示或默示意思等語（分見一審卷二八一、二八二頁及原審
卷(一)卷七四、七五頁）。倘非虛妄，則能否因該部分共有人按系爭土地其應有部分折
算面積之總和而祇使用其中一筆或二筆，即謂兩造就系爭土地有明示或默示成立一共
有關係之意思，已滋疑問。究竟兩造間就本件共有人雖屬相同，然各筆共有人應有部
分未盡相同之系爭不同地號土地，兩造是否有成立單一共有關係而視為一所有權之意
思﹖似有未明，此與能否合併分割攸關。原審未遑詳為調查審認，遽准予合併分割，
自嫌速斷。次依上述駿陞公司八十七年六月八日鑑估報告書所載，系爭土地臨街路線
價格為每坪十五萬元，裡側土地價格為每坪七萬元，距歸仁路逾一百公尺之土地價格
為每坪六萬五千元（見該報告書八頁暨表三評估表）。該市價顯與原審以「每平方公
尺一萬三千元」之價計算原判決附表二互相補償共有人不能按其應有部分受分配之金
額懸殊甚大。乃原審一方面認定系爭土地應按上開鑑定報告書之市價，作為計算臨街
土地與裡側土地兩造價差補償之鵠的，他方面竟又謂原判決附表二之兩造得按每平方
公尺一萬三千元（公告現值二倍）之價計算增減面積之補償金額云云，前後金錢補償
標準顯非一致，原審率行採為金錢補償之依據，亦有欠洽。又原判決附表二以每平方
公尺一萬三千元計算補償金額部分，原審既認定部分上訴人（如：癸○○、己○○、
丙○○、Ｅ○○、Ａ○○、黃○○、宙○○等人）迄未於事實審到場，則能否逕謂兩
造就該標準計算如原判決附表二所示之補償金額均無異議，尤非無再進一步推求之餘
地。上訴論旨指摘原判決不當，求予廢棄，不能認為無理由。
據上論結，本件上訴為有理由，依民事訴訟法第四百七十七條第一項、第四百七十八
條第一項，判決如主文。
中      華      民      國    八十九    年      八      月      三      日
                              最高法院民事第六庭
                                  審判長法官  朱  錦  娟
                                        法官  蘇  達  志
                                        法官  顏  南  全
                                        法官  陳  碧  玉
                                        法官  楊  鼎  章
      右正本證明與原本無異
                                              書  記  官
中      華      民      國    八十九    年      八      月     十四     日


司法院資訊處製作；財團法人民間司法改革基金會備份。
